---
title: '6 - Gráficos interactivos con plotly: nivel avanzado'
author: "Luz Frias"
output:
  html_document:
    highlight: tango
    theme: flatly
  pdf_document: default
---

```{r setup, echo=FALSE}
knitr::opts_chunk$set(message = FALSE, warning = FALSE)
```

## ¿Qué vamos a hacer?

En el fastbook anterior realizamos nuestras primeras visualizaciones de datos interactivas con plotly. En este, veremos funcionalidades más avanzadas: controles y animaciones.

## Barra de herramientas

La barra de herramientas (_modebar_) de plotly es el conjunto de botones que aparece arriba a la derecha con los gráficos que creamos.

Por ejemplo:

```{r}
library(dplyr)
library(plotly)
library(palmerpenguins)

p <- plot_ly(data = penguins, type = "scatter", mode = "markers",
             x = ~flipper_length_mm, y = ~body_mass_g)
p
```

Por defecto aparece con estos controles:

* `toImage`: descarga como imagen estática (png) el gráfico.
* `zoom2d`: hace zoom en la zona seleccionada.
* `pan2d`: cambia el control por un _drag_ (pinchar y arrastrar) para desplazar la zona visible del gráfico.
* `select2d`: selecciona una zona con un cuadrado.
* `lasso2d`: selecciona una zona con un lazo libre.
* `zoomIn2d`: aumenta el zoom.
* `zoomOut2d`: disminuye el zoom.
* `autoScale2d`: establece automáticamente el zoom y la posición para que se visualicen todos los datos.
* `resetScale2d`: resetea los parámetros de zoom a su estado original.
* `toggleSpikelines`: muestra u oculta las guías que van desde los ejes hasta su valor en el gráfico.
* `hoverClosestCartesian`: muestra el tooltip al pasar el ratón por encima, en donde se encuentra su valor.
* `hoverCompareCartesian`: muestra el tooltip continuamente, con el valor sobre el punto y el eje. Si hay varias trazas, lo muestra sobre todas ellas.
* Y el logo de plotly

> Interactúa con estos controles en el gráfico que acabas de representar.

Puedes ver (está en _javascript_, pero es posible interpretarlo) todas las posibles opciones de la barra de herramientas [aquí](https://github.com/plotly/plotly.js/blob/master/src/components/modebar/buttons.js).

Esta barra de herramientas se puede personalizar con la functión `config()`. Es muy recomendable hacerlo, según el uso que creamos que debe darle el usuario de esta visualización. Y aplicar la misma configuración a todos los gráficos del cuadro de mando.

Para eliminarla completamente, ponemos a `FALSE` la opción `displayModeBar`.

```{r}
p %>%
  config(displayModeBar = FALSE)
```

Para eliminar el logo de plotly:

```{r}
p %>%
  config(displaylogo = FALSE)
```

Para eliminar una serie de botones:

```{r}
p %>%
  config(modeBarButtonsToRemove = c("zoom2d", "zoomIn2d", "zoomOut2d", "autoScale2d"))
```

## Controles interactivos

Los controles son elementos que ponemos a disposición del usuario y que alteran de alguna manera la visualización.

Estos controles los definimos mediante la propiedad `updatemenu` de `layout()`. Dependiendo de la acción que realizará la interacción con el control, debemos establecer el parámetro `method`:

* `restyle`: modifica los datos o sus atributos.
* `relayout`: modifica los atributos del _layout_.
* `update`: modifica los datos y/o el _layout_.
* `animate`: comienza o pausa la animación.

### Botones

Para crear un botón, añadiremos un `updatemenu` con `type="buttons"` y un parámetro `buttons` con el nombre (`label`) y el efecto que provoca (`method` y `args`).

Veamos un ejemplo con el que cambiar el color de los puntos. Usaremos el método de `restyle`:

```{r}
plot_ly(data = penguins, type = "scatter", mode = "markers",
        x = ~flipper_length_mm, y = ~body_mass_g, color = I("blue")) %>%
  layout(updatemenus = list(
    list(
      type = "buttons",
      buttons = list(
        list(label = "Azul",
             method = "restyle",
             args = list("marker.color", "blue")),
        list(label = "Rojo",
             method = "restyle",
             args = list("marker.color", "red")))
    )))
```

> Cuidado con los niveles de anidamiento de las listas, es fácil confundirse y poner alguno de menos.

Si el parámetro que queremos modificar con el botón se encuentra dentro de `layout()`, utilizaremos el método de `relayout`.

Veamos un caso en el que queremos mostrar u ocultar la leyenda en base al click sobre el botón.

```{r}
plot_ly(data = penguins, type = "scatter", mode = "markers",
        x = ~flipper_length_mm, y = ~body_mass_g, color = ~species, colors = "Set1") %>%
  layout(
    updatemenus = list(
    list(
      type = "buttons",
      buttons = list(
        list(label = "Mostrar",
             method = "relayout",
             args = list("showlegend", TRUE)),
        list(label = "Ocultar",
             method = "relayout",
             args = list("showlegend", FALSE)))
    )))
```

Cuando necesitamos actualizar tanto los datos como el _layout_, utilizamos el método de `update`. Su parámetro `args` será una lista de dos elementos: el primero, el que modifica los datos o sus atributos; el segundo, el que modifica el _layout_.

Un caso de uso habitual es para mostrar diferentes series en un gráfico.

```{r}
# Leemos los datos de las elecciones presidenciales de EEUU
usa_president <- read.csv("dat/usa_president.csv")

# Nos quedamos solo con los resultados de demócratas y republicanos
# y agrupamos para conocer el número de votos de cada partido por año
# Atención: normalmente no es necesario hacer el ungroup explícito de
# un dataframe con dplyr, pero en este caso, si no lo haces, no se pintan
# correctamente las líneas con plotly
usa_president_by_year <- usa_president %>%
  filter(party %in% c("democrat", "republican"),
         writein == FALSE) %>%
  group_by(year, party) %>%
  summarise(candidatevotes = sum(candidatevotes)) %>%
  arrange(year) %>%
  ungroup()

# Separamos en dos dataframes los votos de unos y de otros
usa_democrat <- usa_president_by_year %>%
  filter(party == "democrat")

usa_republican <- usa_president_by_year %>%
  filter(party == "republican")

# Creamos un gráfico en el que el usuario puede elegir si ver la evolución
# del voto demócrata, republicano o ambas
plot_ly(type = "scatter", mode = "lines", x = ~year, y = ~candidatevotes,
        data = usa_democrat, name = "Demócratas", color = I("blue")) %>%
  add_lines(data = usa_republican, name = "Republicanos", color = I("red")) %>%
  layout(
    updatemenus = list(
    list(
      type = "buttons",
        buttons = list(
          list(label = "Ambos",
               method = "update",
               args = list(
                 list(visible = c(TRUE, TRUE)),
                 list(title = "Evolución del voto demócrata y republicano")
               )),
          list(label = "Demócrata",
               method = "update",
               args = list(
                 list(visible = c(TRUE, FALSE)),
                 list(title = "Evolución del voto demócrata")
               )),
          list(label = "Republicano",
               method = "update",
               args = list(
                 list(visible = c(FALSE, TRUE)),
                 list(title = "Evolución del voto republicano")
               ))
    ))))
```

### Selectores

Los selectores (_dropdowns_) se configuran de forma equivalente a los botones. La diferencia entre unos y otros es visual: mientras que los botones se muestran todos al mismo tiempo, el selector es un menú desplegable en el que solo se ve una opción activa.

Vamos a reproducir el ejemplo previo con un _dropdown_. Basta con eliminar `type = "buttons"` dentro de la especificación de `updatemenus`.

```{r}
# Creamos un gráfico en el que el usuario puede elegir si ver la evolución
# del voto demócrata, republicano o ambas
plot_ly(type = "scatter", mode = "lines", x = ~year, y = ~candidatevotes,
        data = usa_democrat, name = "Demócratas", color = I("blue")) %>%
  add_lines(data = usa_republican, name = "Republicanos", color = I("red")) %>%
  layout(
    updatemenus = list(
      list(
        buttons = list(
          list(label = "Ambos",
               method = "update",
               args = list(
                 list(visible = c(TRUE, TRUE)),
                 list(title = "Evolución del voto demócrata y republicano")
               )),
          list(label = "Demócrata",
               method = "update",
               args = list(
                 list(visible = c(TRUE, FALSE)),
                 list(title = "Evolución del voto demócrata")
               )),
          list(label = "Republicano",
               method = "update",
               args = list(
                 list(visible = c(FALSE, TRUE)),
                 list(title = "Evolución del voto republicano")
               ))
    ))))
```

### Selectores de rango

Los selectores de rango sirven para hacer zoom sobre un área concreta del gráfico. Se utiliza a menudo en las series temporales, inicializado a los datos más recientes, pero con posibilidad de visualizar mayor histórico.

```{r}
# Lectura de los datos
defunciones <- read.csv("dat/defunciones_espana.csv")

# Conversión de la fecha de tipo character a Date
defunciones <- defunciones %>%
  mutate(fecha_defuncion = as.Date(fecha_defuncion))

# Pintamos la mortalidad observada y la estimada junto con su intervalo de confianza
plot_ly(defunciones, type = "scatter", mode = "lines") %>%
  add_trace(x = ~fecha_defuncion, y = ~defunciones_observadas, name = "Observadas",
            line = list(color = "black")) %>%
  add_trace(x = ~fecha_defuncion, y = ~defunciones_esperadas, name = "Esperadas",
            line = list(color = "rgb(22, 96, 167)")) %>%
  add_trace(x = ~fecha_defuncion, y = ~defunciones_esperadas_q99, name = "Esperadas lim. sup.",
            line = list(color = "gray", width = 0.5, dash = "dash")) %>%
  add_trace(x = ~fecha_defuncion, y = ~defunciones_esperadas_q01, name = "Esperadas lim. inf.",
            fill = "tonexty", fillcolor="rgba(22, 96, 167, 0.3)",
            line = list(color = "gray", width = 0.5, dash = "dash")) %>%
  layout(title = "Mortalidad en España",
         xaxis = list(
           title = "Fecha",
           rangeselector = list(
             buttons = list(
               list(
                 count = 3,
                 label = "3 meses",
                 step = "month",
                 stepmode = "backward"),
               list(
                 count = 6,
                 label = "6 meses",
                 step = "month",
                 stepmode = "backward"),
               list(
                 label = "todo",
                 step = "all")
               )),
    
            rangeslider = list(type = "date")),
         yaxis = list(title = "Defunciones")
  )
```


## Animaciones

En `plot_ly` contamos con una propiedad estética para animar los gráficos: `frame`. También soporta un parámetro `ids` para suavizar las transiciones con el mismo identificador.

Para visualizar los siguientes ejemplos, necesitarás tener instalado el paquete `gapminder`, que contiene datos de esperanza de vida, PIB per cápita y población por país y año.

```{r}
# Descomenta la siguiente línea en el caso de que no lo tengas instalado
# install.packages("gapminder")
```

```{r}
# Cargamos los datos de gapminder
data(gapminder, package = "gapminder")

# Este es el gráfico base, sin animar
p <- gapminder %>%
  plot_ly(x = ~gdpPercap, y = ~lifeExp, size = ~pop, 
          text = ~country, color = ~continent, hoverinfo = "text") %>%
  layout(xaxis = list(type = "log"))

p
```
Para animarlo, añadimos la capa a animar, especificando frame y, opcionalmente, ids (solo es necesario si queremos suavizar las transiciones entre objetos). También debemos aplicar la función `animation_opts`. Alguno de sus argumentos son:

* `frame`: los milisegundos que dura cada unidad de frame.
* `transition`: los milisegundos que dura la transición (por defecto toma el mismo valor que `frame`).
* `easing`: el tipo de transición ([aquí](https://github.com/plotly/plotly.js/blob/master/src/plots/animation_attributes.js) tienes todas). Algunas son: `linear`, `quad`, `cubic`, `sin`, `elastic`, `bounce`, ...

```{r}
p %>%
  add_markers(frame = ~year, ids = ~country) %>%
  animation_opts(frame = 1000, easing = "linear", redraw = FALSE)
```

> Prueba a cambiar el tipo de transición (`easing`) por otro y observa el efecto.

Podemos personalizar la posición del botón de animación.

```{r}
p %>%
  add_markers(frame = ~year, ids = ~country) %>%
  animation_opts(frame = 1000, easing = "linear", redraw = FALSE) %>%
  animation_button(x = 1, xanchor = "right", y = 0, yanchor = "bottom")
```

Y también podemos personalizar el _slider_ de animación.

```{r}
# Para animarlo:
# 1. Añadimos la capa a animar, especificando frame y, opcionalmente, ids
# 2. Configramos la animación mediante animation_opts, _button y _slider
p %>%
  add_markers(frame = ~year, ids = ~country) %>%
  animation_opts(frame = 1000, easing = "linear", redraw = FALSE) %>%
  animation_button(x = 1, xanchor = "right", y = 0, yanchor = "bottom") %>%
  animation_slider(currentvalue = list(prefix = "Año "))
```

> Consulta la documentación de `animation_opts`, `animation_button` y `animation_slider`.

## Profundiza

Para saber más sobre los conceptos que hemos visto, puedes consultar alguna de estas referencias:

* [Chuleta de plotly](https://images.plot.ly/plotly-documentation/images/r_cheat_sheet.pdf): sintetiza las funciones más habituales para plotly. Muy útil para tener a mano a la hora de utilizar la librería.
* [Referencia completa de atributos de plotly](https://plotly.com/r/reference): documenta todos los posibles atributos que se pueden establecer por cada tipo de gráfico.
* [Más opciones en la barra de herramientas de plotly](https://plotly-r.com/control-modebar.html): consúltalo para crear botones personalizados o controlar la forma en la que se descarga un gráfico como imagen.
* [Controles de plotly](https://plotly.com/r/#controls): documentación completa sobre los controles de interacciones de plotly.
* [Animaciones acumuladas](https://plotly.com/r/cumulative-animations/): documenta cómo realizar animaciones acumuladas (por ejemplo, el efecto de una línea que va avanzando poco a poco)
* [Más sobre animaciones en plotly](https://plotly-r.com/animating-views.html): hay varios ejemplos completos de animaciones con plotly.

## Conclusiones

Nos podemos quedar con las siguientes ideas como resumen de este tema:

* Los gráficos en plotly traen una barra de acciones con bastantes opciones por defecto. Conviene personalizarla según las opciones que realmente vaya a necesitar el usuario.
* Podemos añadir botones y selectores a los gráficos de plotly para disparar acciones que alteran la visualización.
* Las animaciones cuentan con un estético a mapear nuevo: `frame`. Opcionalmente usaremos `ids` si necesitamos suavizar las transiciones entre un mismo objeto.

## Actividades

### Actividad 1

Utilizando los datos del dataset de `penguins`, pinta un gráfico de puntos que muestre la relación entre longitud y profunidad del pico. Añade un selector (_dropdown_) que permita al usuario elegir si quiere ver los datos de los machos, las hembras o ambos.

### Actividad 2

Lee los datos de evolución de la población en España (dat/poblacion_espana.csv). Crea una animación que muestre un gráfico de líneas, donde el eje `x` muestra la edad de inicio del rango (edad_desde), y el eje `y` muestra la población en ese rango. Anima el gráfico para que vaya mostrando la evolución año a año.

